【裁判字號】    98,訴,519
【裁判日期】    981130
【裁判案由】    地價稅
【裁判全文】
高雄高等行政法院判決
                                     98年度訴字第519號
                              民國98年11月24日辯論終結
原      告  台灣中油股份有限公司
代  表  人  甲○○
訴訟代理人  黃文力  律師
被      告  台南縣稅務局
代  表  人  施齡  局長
訴訟代理人  乙○○
            丙○○
上列當事人間地價稅事件，原告不服台南縣政府中華民國98年6
月23日府行濟字第0980147236號訴願決定，提起行政訴訟，本院
判決如下：
    主  文
原告之訴駁回。
訴訟費用由原告負擔。
    事實及理由
一、程序事項︰
    原告代表人原為施顏祥，於民國98年11月17日變更為甲○○
    ，茲由其具狀聲明承受訴訟，依法核無不合，應予准許，合
    先敘明。
二、事實概要︰
    緣原告所有如附表所示坐落於台南縣下營鄉○○段19地號等
    23筆土地（下稱系爭土地），原按加油站用地特別稅率千分
    之十課徵地價稅，嗣後遭人檢舉部分土地設置加水站、洗車
    等設施變更使用，面積共計1,515.17平方公尺，經被告查獲
    違章屬實，且認原告未依土地稅法第41條第2項規定，於適
    用特別稅率之原因、事實消滅時，向被告申報，乃依稅捐稽
    徵法第21條、土地稅法第54條第1項第1款及稅務違章案件減
    免處罰標準第18條規定，改按一般用地稅率補徵92至96年地
    價稅額合計新台幣(下同)606,242元，並就各年期所漏稅額
    92年76,952元、93年81,031元各核處2倍罰鍰及94年127,984
    元、95年151,545元、96年168,730元各核處3倍罰鍰，合計
    裁處罰鍰1,660,743元。原告對罰鍰部分不服，申請復查，
    未獲變更，提起訴願，經訴願決定撤銷原處分裁處92年至95
    年罰鍰部分，維持原處分裁處96年度罰鍰部分。原告對96年
    度罰鍰部分仍表不服，遂提起本件行政訴訟。
三、本件原告主張：
（一）按「行政處分以書面為之者，應記載下列事項：．．．二
      、主旨、事實、理由及其法令依據」為行政程序法第96條
      第1項第2款所明文。次按「違反行政法上義務之處罰，以
      行為時之法律或自治條例有明文規定者為限。」「行為後
      法律或自治條例有變更者，適用行政機關最初裁處時之法
      律或自治條例。但裁處前之法律或自治條例有利於受處罰
      者，適用最有利於受處罰者之規定。」「納稅義務人違反
      本法或稅法之規定，適用裁處時之法律。但裁處前之法律
      有利於納稅義務人者，適用最有利於納稅義務人之法律。
      」分別為行政罰法第4條、第5條及稅捐稽徵法第48條之3
      所明定。又96年7月11日修正後之土地稅法第54條第1項第
      1款規定：「納稅義務人藉變更、隱匿地目等則或於適用
      特別稅率、減免地價稅或田賦之原因、事實消滅時，未向
      主管稽徵機關申報者，依下列規定辦理：一、逃稅或減輕
      稅賦者，除追補應納部分外，處短匿稅額或賦額3倍之罰
      鍰」，然於修正前並無「適用特別稅率」應予罰鍰之規定
      。中央法規標準法第13條規定：「法規明定自公布或發布
      日施行者，自公布或發布之日起算至第3日起發生效力。
      」是上開土地稅法96年7月11日修正後第54條第1項第1款
      規定，依中央法規標準法第13條規定，應自96年7月13日
      生效。稅務違章案件減免處罰標準第18條第1項規定：「
      依土地稅法第54條第1項第1款規定應處罰鍰案件，其短匿
      稅額符合下列規定之一者，減輕或免予處罰：一、短匿稅
      額每年在新台幣2萬5千元以下者，免予處罰。二、短匿稅
      額每年逾新台幣2萬5千元至新台幣五萬元者，按短匿稅額
      處0.5倍之罰鍰。三、短匿稅額每年逾新台幣5萬元至新台
      幣7萬5千元者，按短匿稅額處1倍之罰鍰。四、短匿稅額
      每年逾新台幣7萬5千元至新台幣10萬元者，按短匿稅額處
      2倍之罰鍰。」
（二）又被告裁處時，未引用土地稅法施行細則第15條之規定，
      未將其法律依據明確記載，違反行政程序法第96條第1項
      第2款，自應撤銷。再者，地價稅係整年度徵收，而土地
      稅法第54條第1項第1款規定，關於適用特別稅率處以3倍
      之罰鍰規定，係於96年7月11日修正，96年7月13日生效，
      是以該96年度之應補徵地價稅應區分為96年7月12日以前
      之地價稅及96年7月13日以後之地價稅，就96年7月12日以
      前之地價稅，依行政罰法第4條、第5條及稅捐稽徵法第48
      條之3規定，應不得科處罰鍰，僅能就96年7月13日以後所
      生之地價稅科處罰鍰。按96年度為365日，96年7月12日前
      為193日（31+28+31+30+31+30+12＝193日），全年度應補
      徵之地價稅為168,730元，則就96年7月12日以前應補徵之
      地價稅為89,219元（168,730元×193÷365＝89,219元，
      小數點以下四捨五入），就96年7月13日以後所生應補徵
      之地價稅為79,511元（168,730元－89,219元＝79,511元
      ），則本件縱應罰鍰，亦僅能就79,511元部分處以罰鍰。
（三）依稅務違章案件減免處罰標準第18條第1項第4款規定：「
      短匿稅額每年逾新台幣7萬5千元至新台幣10萬元者，按短
      匿稅額處2倍之罰鍰」。本件短匿稅額為79,511元，自應
      處以2倍之罰鍰即159,022元，原處分逾越此金額之處分，
      顯然違法。行政程序法第9條規定：「行政機關就該管行
      政程序，應於當事人有利及不利之情形，一律注意」，原
      處分就上開有利於原告之部分未予注意，顯然違法。原處
      分及復查決定有關裁處原告96年度罰鍰506,190元部分以
      及訴願決定不利於原告部分，侵害原告之權利等情。並聲
      明求為判決訴願決定及原處分（含復查決定）關於裁處原
      告96年度罰鍰506,190元部分均撤銷。
四、被告則以：
（一）系爭土地原供加油站使用，經准依土地稅法第18條第1項
      第4款規定加油站用地按特別稅率10％課徵地價稅，其後
      系爭土地部分土地於70至96年間設置加水站、洗車等設施
      變更使用，致短匿96年地價稅168,730元，此有土地使用
      情形調查表等相關證據附案可稽，被告依法予以裁罰，並
      無不合。
（二）被告97年9月26日南縣稅法字第0970106346號裁處書裁處
      時，土地稅法施行細則第15條規定業經司法院釋字第619
      號解釋宣告違憲失效，自不得再以援用，且被告依土地稅
      法第54條規定（96年7月11日修正公布）予以裁處，已足
      以使原告瞭解被告作成裁罰之原因事實及所依據之法令規
      定，並無違反行政程序法第96條第1項第2款之規定，原告
      主張，核不足採。又土地稅法第40條及第41條規定，地價
      稅每年徵收1次，得適用特別稅率之用地，於每年地價稅
      開徵40日前提出申請，若符合適用特別稅率之條件，則申
      請當年度即按特別稅率課徵地價稅，並無區隔申請當年度
      自何時符合特別稅率按比例課徵地價稅之規定，反之亦然
      ，於開徵前40日以後始符適用特別稅率，亦須全年度按一
      般稅率課徵地價稅，故法律並無按其符合適用特別稅率期
      間之長短，分別核計其地價稅之規定，同理土地稅法第54
      條處罰之規定亦以當年度短匿地價稅為處罰之基礎，既然
      無法按期間比例分別核計該年度地價稅，自然無法按期間
      比例處罰。又原告所有系爭土地皆於96年以前已變更使用
      ，且未依土地稅法第41條規定辦理申報，嗣後土地稅法第
      54條於96年7月修正通過後，原告怠於向被告申報變更使
      用，而96年地價稅開徵（96年11月1日）時土地稅法第54
      條業經修正生效，故被告依前揭規定補徵96年地價稅168,
      730元，並另處以96年度短匿稅額3倍之罰鍰（經審核不符
      稅務違章案件減免處罰標準地價稅短匿10萬元以下減免之
      規定），自無不合等語，資為抗辯。並聲明求為判決駁回
      原告之訴。
五、本件事實概要欄所載之事實，已經兩造分別陳明在卷，並有
    被告97年9月26日南縣稅法字第0970106346號裁處書、97年
    12月29日南縣稅法字第0970107810號復查決定及台南縣政府
    98年6月23日府行濟字第0980147236號訴願決定附於本院卷
    可稽，洵堪認定。本件之爭執重點厥為被告裁處原告96年度
    罰鍰506,190元部分，是否有據？茲分述如下：
（一）按「供左列事業直接使用之土地，按千分之十計徵地價稅
      。但未按目的事業主管機關核定規劃使用者，不適用之：
      ．．．四、經主管機關核准設置之加油站及依都市計畫法
      規定設置之供公眾使用之停車場用地。」「依第17條及第
      18條規定，得適用特別稅率之用地，土地所有權人應於每
      年（期）地價稅開徵40日前提出申請，逾期申請者，自申
      請之次年期開始適用。前已核定而用途未變更者，以後免
      再申請。」「適用特別稅率之原因、事實消滅時，應即向
      主管稽徵機關申報。」「納稅義務人藉變更、隱匿地目等
      則或於適用特別稅率、減免地價稅或田賦之原因、事實消
      滅時，未向主管稽徵機關申報者，依下列規定辦理：一、
      逃稅或減輕稅賦者，除追補應納部分外，處短匿稅額或賦
      額3倍之罰鍰。．．．」「適用特別稅率之原因、事實消
      滅時，土地所有權人應於30日內向主管稽徵機關申報，未
      於期限內申報者，依本法第54條第1項第1款之規定辦理。
      」「稅捐之核課期間，依左列規定：．．．二、依法應由
      納稅義務人實貼之印花稅，及應由稅捐稽徵機關依稅籍底
      冊或查得資料核定課徵之稅捐，其核課期間為5年。．．
      ．」「在前項核課期間內，經另發現應徵之稅捐者，仍應
      依法補徵或並予處罰；在核課期間內未經發現者，以後不
      得再補稅處罰。」分別為96年7月11日修正之土地稅法第
      18條第4款、第41條第1項及第2項、第54條第1項第1款、
      土地稅法施行細則第15條及稅捐稽徵法第21條第1項第2款
      、第2項所明定。再按「依土地稅法第54條第1項第1款規
      定應處罰鍰案件，其短匿稅額符合下列規定之一者，減輕
      或免予處罰：一、短匿稅額每年在新台幣2萬5千元以下者
      ，免予處罰。二、短匿稅額每年逾新台幣2萬5千元至新台
      幣5萬元者，按短匿稅額處0.5倍之罰鍰。三、短匿稅額每
      年逾新台幣5萬元至新台幣7萬5千元者，按短匿稅額處1倍
      之罰鍰。四、短匿稅額每年逾新台幣7萬5千元至新台幣10
      萬元者，按短匿稅額處2倍之罰鍰。」為稅務違章案件減
      免處罰標準第18條所明定。關於此違章罰鍰之裁量，財政
      部本於其上級行政機關之地位，為簡化執行機關之個案行
      政裁量，依稅捐稽徵法第48條之2第2項規定訂定「裁量性
      準則」之行政規則，即「稅務違章案件減免處罰標準」；
      而此標準係就各類違章行為之違章情節及危害情狀為整體
      之衡量，所訂定之裁量基準，本院自得援用。
（二）查原告所有系爭土地，原按加油站用地特別稅率千分之十
      課徵地價稅，嗣經人檢舉部分土地設置加水站、洗車等設
      施變更使用，面積共計1,515.17平方公尺，有原告製作台
      南縣內68家加油站用地使用情形調查表附於原處分卷可稽
      ，並為兩造所不爭執，足堪認定。則被告審認原告未依規
      定申報恢復按一般用地稅率課徵地價稅，核有違反土地稅
      法第41條第2項規定之事實，乃按稅捐稽徵法第21條及土
      地稅法第54條第1項第1款暨稅務違章案件減免處罰標準第
      18條規定，改按一般用地稅率補徵92至96年地價稅額合計
      606,242元，並就各年期所漏稅額92年及93年各核處2倍罰
      鍰及94年至96年各核處3倍罰鍰，計1,660,743元，原告不
      服，申請復查，未獲變更，提起訴願，經訴願決定撤銷原
      處分有關92年至95年度罰鍰部分，惟仍維持96年度之罰鍰
      。
（三）次按「地價稅由直轄市或縣（市）主管稽徵機關按照地政
      機關編送之地價歸戶冊及地籍異動通知資料核定，每年徵
      收1次，必要時得分2期徵收；其開徵日期，由省（市）政
      府定之。」「地價稅依本法第40條之規定，每年1次徵收
      者，以8月31日為納稅義務基準日．．．」分別為土地稅
      第40條第1項及土地稅法施行細則第20條第1項所明定。揆
      諸上開規定，可知地價稅每年徵收1次，即全年度地價稅
      以1次方式徵起甚明。又依上開土地稅法第40條及第41條
      之規定，適用特別稅率之用地，應於每年地價稅開徵40日
      前提出申請，符合適用特別稅率之條件，自申請當年度即
      按特別稅率課徵地價稅，則上開土地稅法並未規定依申請
      特別稅率之時間或符合適用特別稅率期間，按比例課徵特
      別稅率之地價稅，分別核計其地價稅之規定。再者首揭土
      地稅法第54條第1項規定，係以納稅義務人短匿當年度地
      價稅之處罰，而當年度短匿地價稅即指以每年8月31日所
      應徵起之金額甚明，尚無依納稅義務人申報特別稅率原因
      事實消滅之時間，而按比例裁罰之餘地。再依前揭土地稅
      法第41條第1項及同法施行細則第15條之規定，適用特別
      稅率之原因、事實消滅時，土地所有權人應向主管稽徵機
      關申報，明文課予納稅義務人申報協力義務，申報義務之
      履行依法必須向主管稅捐稽徵機關為之，始盡申報之義務
      ，倘未申報，即應受罰。且地價稅係稅捐稽徵機關依稅籍
      底冊發單課徵之稅捐，本件原告分別於附表設置日期間設
      置加水站、洗車等設施變更使用，並未踐行法定之申報義
      務，此原告所不爭執，則系爭土地96年度即不符合適用加
      油站用地特別稅率課徵地價稅，被告依首揭土地稅法第40
      條第1項及施行細則第20條第1項之規定，除核定應繳納全
      年之地價稅外，另依土地稅法第54條第1項第1款之規定，
      裁處全年度之罰鍰，自屬有據。
（四）又被告裁處時原告違章行為之狀態繼續存在，而裁處時土
      地稅法第54條第1項業於96年7月11日亦已修正，是裁處前
      後法律並無更異，即無稅捐稽徵法第48條之3規定裁處前
      後法律變更問題，是無新舊法比較之適用。另本件為稅法
      案件，法律若有變更，亦屬稅捐稽徵法第48條之3規定範
      疇，尚無適用行政罰法第4條及第5條規定之餘地。從而，
      原告指訴：土地稅法54條第1項依中央法規標準法第13條
      規定，自96年7月13日生效，短匿稅額自96年7月13日起計
      算僅79,511元，依稅捐稽徵法第48條之3、行政罰法第4條
      、第5條及稅務違章案件減免處罰標準第18條第1項第4款
      規定，應裁處2倍之罰鍰僅159,022元云云，即屬無據。又
      被告依依首揭規定補徵96年地價稅168,730元，並處以96
      年短匿稅額3倍之罰鍰，核無違誤，即無原告所爭執違反
      行政程序法第9條規定，併此敘明。
（五）綜上所述，原告上開主張，均非可採。被告原處分就系爭
      土地裁處原告96年度罰鍰部分，核無違誤，訴願決定予以
      維持，亦無不合。原告起訴論旨請求撤銷訴願決定及原處
      分（復查決定）關於裁處原告96年度罰鍰506,190元部分
      ，為無理由，應予駁回。另兩造其餘主張和舉證，與本件
      判決之結果無影響，毋庸逐一論述，附此敘明。
六、據上論結，本件原告之訴為無理由，依行政訴訟法第98條第
    1項前段，判決如主文。
中    華    民    國    98    年    11    月   30     日
              高雄高等行政法院第四庭
                          審判長法官  呂  佳  徵
                                法官  林  勇  奮
                                法官  蘇  秋  津
以上正本係照原本作成。
如不服本判決，應於判決送達後20日內向本院提出上訴書狀，其
未表明上訴理由者，應於提起上訴後20日內向本院提出上訴理由
書（須按對造人數附繕本）；如於本判決宣示或公告後送達前提
起上訴者，應於判決送達後20日內補提上訴理由書（須附繕本）
。未表明上訴理由者，逕以裁定駁回。
中    華    民    國    98    年    11    月   30     日
                              書記官  洪  美  智


司法院資訊處製作；財團法人民間司法改革基金會備份。
